【裁判字號】    94,訴,574
【裁判日期】    950719
【裁判案由】    確認行政處分無效
【裁判全文】
臺中高等行政法院判決
                                     94年度訴字第00574號
                              .
原        告  乙○○
              丙○○
              莊瑋琦
              丁○○
              戊  ○
              己○○
              庚○○○
              辛○○
              壬  ○
              癸○○
原  告  兼
訴訟代理人    甲○○
              即柯甫奇
被      告  苗栗縣大湖地政事務所
代  表  人  子○○
訴訟代理人  丑○○
上列當事人間因確認行政處分無效事件，提起行政訴訟。本院判
決如下︰
    主  文
原告之訴駁回。
訴訟費用由原告負擔。
    事  實
一、事實概要：原告起訴主張渠等自民國（下同）74年元月11日
    起，占有苗栗縣卓蘭鎮○○段2067地號旁未登記土地（即大
    安溪河川浮覆新生地)，以所有之意思開墾耕種20餘年，現
    已開墾成田，果樹成林，具備民法第769條及770條之要件，
    於94年2月14日按土地法第54條規定向被告申請時效取得土
    地所有權登記，遭被告以94年5月9日大地二字第0940002163
    號函復否准。原告不服，於94年7月19日提起訴願（按訴願
    機關業於95年3月31日以訴願逾期而為不受理之決定），嗣
    另就被告94年5月9日大地二字第0940002163號函之處分，提
    起確認行政處分無效之訴訟，並請求被告續行登記程序。
二、兩造聲明：
    (一)原告聲明求為判決：
      1.確認行政處分無效。
      2.被告應續行登記程序，不得拒絕原告申請登記為土地所
        有權人之申請。
    (二)被告聲明求為判決：駁回原告之訴。
三、兩造陳述：
    (一)原告主張：
      1.原處分誤認「河川區域」為「行水區域」，其處分，依
        行政程序法第111條第7款規定，具有其他重大明顯之瑕
        疵：
        (1)按經濟部水利署第三河川局水三管字第09450032830
          號函原文，並無原處分書所稱「依水利法第83條尋常
          洪水位行水區域之土地，不得私有」之記載，原處分
          主張，顯然不符第三河川局函覆「河川區域」之事實
          。
        (2)按「河川區域內」受水利法第78條、第78-1條及河川
          管理辦法第7條：限制使用行為；「行水區域」則為
          水利法第83條：不得私有土地。顯見兩區域之土地，
          係由不同法令所規範。是原處分以水利法第83條「行
          水區域條款」處分「河川區域土地」顯然適用法令違
          誤。
        (3)按水利法第78-2條及河川管理辦法第7條「河川區域
          之劃定及變更由管理機關測定，報主管機關核轉中央
          主管機關核定」。又按水利法第83條第2款「前項所
          稱洪水位行水區域，由主管機關報請上級主管機關核
          定公告之」。系爭土地經中央主管機關經濟部水利署
          於88年11月29日以經水利字第88888223號核定公告為
          「河川區域土地」，然被告卻於處分書逕自變更，非
          法處分為「行水區域之土地」，顯然逾越主管機關權
          責，違反本法之規定。
        (4)按經濟部水利署88年11月29日經水利字第88888223號
          「大安溪河川區域（含行水區）公告」之公告圖籍及
          清冊，依河川管理辦法第7條規定，業已存檔苗栗縣
          政府地政局備閱，復經主管機關第三河川局以94年4
          月12日水三管字第09450032830號函覆，系爭土地為
          河川區域之事實即已昭然若揭。然被告竟無視前載公
          告及函覆結果，逕自於處分書不實登載、註記為「行
          水區域之土地，不得私有」，致原告財產權益受損，
          顯然濫用權力，涉及刑法第213條（公務員登載不實
          罪）之規定。
      2.系爭土地不在水利法第83條不得私有之列，被告所認定
        事實違誤。按水利法第83條：「尋常洪水位行水區域之
        土地，不得私有；其已為私有者，得由主管機關依法徵
        收之，未徵收者，為防止水患，並得限制其使用但不得
        逕為分割登記。前項所稱洪水位行水區域，由主管機關
        報請上級主管機關核定公告之。」系爭土地依主管機關
        第三河川局94年4月12日水三管字第09450032830號函及
        上級主管機關經濟部水利署88年11月29日經水利字第88
        888223號「大安溪河川區域（含行水區）公告」，證實
        系爭土地為「公告之河川區域」，不在「公告之行水區
        域」之列。且按「苗栗縣大湖地政事務所94年3月21日
        複丈測量成果地籍圖」顯示台灣省政府82年9月20日府
        建水字第172976號「堤防治理公告線」及苗58線路堤共
        構道路「用地範圍線」，將大安溪河域與系爭土地劃分
        為二，足證系爭土地，不在行水區域範圍。
      3.按河川管理辦法第16條、第59條、第61條明文：河川區
        域內私有土地所有權人。是河川區域得私人擁有土地所
        有權。另按司法院院字第1718號解釋：「久淤成畈之湖
        基，如不在土地法限制私有之列，經開墾成田，且具備
        民法第769條或第770條之占有要件，自得請求登記為所
        有人。」、院字第2177號解釋：「沙洲淤地未經人民依
        法取得所有權者，依土地法第12條第1項之規定，為公
        有土地，此項土地，就私法關係而論，其所有權屬於國
        家，國家為公法人，佔有公法人之土地，自屬民法第76
        9條、第770條所謂佔有他人之不動產，故公有土地，除
        土地法第8條所定不得私有者外，亦有取得時效之適用
        。
        」原告既占有土地20餘年之事實，具備民法第769條、
        第770條占有之要件，且河川區域得私人擁有土地所有
        權，則被告應登記原告為土地所有權人。
    (二)被告答辯：
      1.依「水利法」第83條規定：「尋常洪水位行水區域之土
        地不得為私有」及「土地法」第41條規定及最高法院65
        年台上字第2558號判例，水利用地依法應免於登記編號
        ，自無從因時效完成而取得權利之諸規定，被告依規定
        駁回土地複丈之申請，並無不當。
      2.按時效制度所著眼公益者，乃在保障合法，而非在財產
        權尚有爭議階段即脫法辦理，確認尋常洪水位行水區域
        範圍之推定屬水利單位之權責，被告無權確定占有究屬
        是否合法之爭議。
      3.關於請求被告應登記原告為土地所有權人乙節，尚須經
        由登記程序之相關規定辦理。另於公告期間如土地權利
        關係人有異議，尚須依「土地法」第59條相關規定辦理
        ，非如原告所訴由被告逕登記為所有權人。
    理  由
一、本件訴狀送達後，原告於言詞辯論期日為訴之聲明之變更如
    事實欄所載，本院認為其變更並無不當，爰准其變更。又原
    告柯甫奇訴訟繫屬後於94年12月5日更名為甲○○，有其戶
    籍謄本一份附本院卷（第53頁）可稽，經核並無不合，先予
    敘明。
二、按行政訴訟法第4條第1項規定：「人民因中央或地方機關之
    違法行政處分，認為損害其權利或法律上之利益，經依訴願
    法提起訴願而不服其決定，或提起訴願逾3個月不為決定，
    或延長訴願決定期間逾2個月不為決定者，得向高等行政法
    院提起撤銷訴訟。」；同法第6條規定：「確認行政處分無
    效．．．之訴訟，非原告有即受確認判決之法律上利益者，
    不得提起之。」可知行政處分之違法與無效係不同之概念，
    違法之行政處分在未被撤銷前仍具有效力，而無效之行政處
    分則係自始無效，無待法院予以撤銷。有關無效之行政處分
    行政訴訟法第111條已有明文規定，須具備該條所定各款之
    要件始能認定該行政處分無效，故撤銷訴訟與確認行政處分
    無效之訴訟係截然不同之二種訴訟，不容混淆。本件原告於
    94年7月19日提起訴願，主張被告誤認河川區域為行水區域
    ，具有疏失，請求撤銷原處分，同年10月22日提起行政訴訟
    ，嗣95年5月12日該訴願因逾期遭不受理之決定，顯然原告
    明知其訴願逾期，不具備撤銷訴訟之訴訟要件，此由其訴訟
    聲明乃不請求撤銷原處分，而請求確認行政處分無效，可資
    明瞭。是本件原告主觀上並非基於誤認而提起本件確認訴訟
    ，本院自無再闡明原告改提撤銷訴訟之必要。又原告既已自
    行提起訴願在先，本院亦無需依同法第6條第5項移送訴願管
    轄機關審理。
三、次按，行政訴訟法第6條第2項規定：「確認行政處分無效之
    訴訟，須已向原處分機關請求確認其無效未被允許，或經請
    求後於30日內不為確答者，始得提起之。」，其立法目的無
    非俾原處分機關有自行審查，即自行確認其行政處分無效之
    機會，用以取代訴願前置主義。若原告於提起確認行政處分
    無效之訴訟前，已提起訴願，並經原處分機關答辯其所作成
    之行政處分為合法，即等同已具備「先向原處分機關請求確
    認其無效未被允許」之起訴要件，尚不得謂其確認行政處分
    無效之訴不備此起訴要件（最高行政法院94年度判字第1396
    號判決參照）。本件原告於94年10月22日提起確認行政處分
    無效之訴訟前，已提起訴願，並經被告於94年8月31日具狀
    答辯稱其所作成之行政處分並無違誤或不當（見本院卷第12
    2頁以下之被告訴願答辯書），依據上開說明，本件確認之
    訴此部分訴訟要件並無欠缺。
四、原告主張被告誤認「河川區域」為「行水區域」，原處分認
    定事實錯誤，依行政程序法第111條第7款規定，該處分具有
    「其他重大明顯之瑕疵」，應屬無效云云。惟按行政處分之
    無效，依行政程序法第111條規定：「行政處分有下列各款
    情形之一者，無效︰一、不能由書面處分中得知處分機關者
    。二、應以證書方式作成而未給予證書者。三、內容對任何
    人均屬不能實現者。四、所要求或許可之行為構成犯罪者。
    五、內容違背公共秩序、善良風俗者。六、未經授權而違背
    法規有關專屬管轄之規定或缺乏事務權限者。七、其他具有
    重大明顯之瑕疵者。」故所謂「其他重大明顯之瑕疵」，係
    該行政處分具有任何人一望即知之重大瑕疵而言。原告主張
    ：原處分「誤認事實」、「適用法律錯誤」，系爭土地位於
    河川區域內，並非行水區域內，唯行水區域內之土地依水利
    法第83條規定，始不得私有，系爭土地位於河川區域內，並
    無限制私有云云，所述縱然屬實，亦非此所謂之重大明顯之
    瑕疵，而係原處分是否違法之問題。此外，經查無原處分有
    何重大明顯之瑕疵存在，是原告訴請確認原處分無效，即無
    理由，應予駁回。
五、原告訴之聲明第2項另請求被告應續行登記程序，不得拒絕
    原告申請登記為土地所有權人。經查，原告向被告申請時效
    取得土地所有權登記，業經被告以94年5月9日大地二字第09
    40002163號函復否准，原告未於法定期間提起訴願，上開否
    准之處分業已確定。原告訴請被告續行登記程序，不得拒絕
    原告之申請等，均無理由，應併予駁回。
據上論結，本件原告之訴為無理由，依行政訴訟法第195條第1項
後段、第98條第3項前段，判決如主文。
中    華    民    國    95    年    7     月    19    日
                  第三庭 審判長 法  官  沈應南
                                法  官  許武峰
                                法  官  許金釵
以上正本證明與原本無異。
如不服本判決，應於判決送達後20日內向本院提出上訴書狀，其
未表明上訴理由者，應於提起上訴後20日內向本院提出上訴理由
書（須依對造人數附具繕本）；如於本判決宣示或公告後送達前
提起上訴者，應於判決送達後20日內補提上訴理由書（須附繕本
）。未表明上訴理由者，逕以裁定駁回。
提起上訴應預繳送達用雙掛號郵票390元（34元及5元郵票各10份
)。
中    華    民    國    95    年    7     月    19    日
                                書記官  孫庠熙


司法院資訊處製作；財團法人民間司法改革基金會備份。
